【裁判字號】    98,訴,853
【裁判日期】    981014
【裁判案由】    偽造有價證券等
【裁判全文】
臺灣高雄地方法院刑事判決               98年度訴字第853號
公  訴  人  臺灣高雄地方法院檢察署檢察官
被      告  丙○○
指定辯護人  本院公設辯護人乙○○
上列被告因偽造有價證券等案件，經檢察官提起公訴（97年度偵
緝字第2085號），本院判決如下：
    主  文
丙○○意圖供行使之用，而偽造有價證券，處有期徒刑壹年捌月
，緩刑肆年。如附表所示之偽造本票壹張，沒收之。
    事  實
一、丙○○於民國91年間，因經濟狀況不佳，急欲向甲○○借錢
    週轉，因甲○○要求丙○○需以其上司即高雄市鼓山渡船站
    主任楊永靖簽發之本票以供借款擔保，否則不予借款，丙○
    ○遂基於意圖供行使之用而偽造有價證券之犯意，明知其未
    獲得楊永靖之同意，竟於91年12月14日，在高雄市鼓山魚市
    場其上班地點，填寫如附表所示之金額及發票日，並在發票
    人欄偽簽楊永靖之署名，而偽造如附表所示之本票1 張，並
    於該本票偽造完成後即交予甲○○而行使之，以此向甲○○
    借款新臺幣（下同）6 萬元。嗣因丙○○屆期無力清償全部
    債款且避不見面，甲○○乃向臺灣高雄地方法院檢察署檢察
    官提出告訴，經檢察官調查後而悉上情。
二、案經甲○○訴由臺灣高雄地方法院檢察署檢察官偵查起訴。
    理  由
壹、證據能力方面
一、按證人、鑑定人依法應具結而未具結者，其證言或鑑定意見
    ，不得作為證據；被告以外之人於審判外之言詞或書面陳述
    ，除法律有規定者外，不得作為證據；被告以外之人於偵查
    中向檢察官所為之陳述，除顯有不可信之情況者外，得為證
    據，刑事訴訟法第158 條之3 、第159 條第1 項、第159 條
    之1 第2 項分別定有明文。又所謂「依法應具結而未具結者
    」，在偵查中係指檢察官依刑事訴訟法第175 條之規定，以
    證人身分傳喚被告以外之人到庭作證，或雖非以證人身分傳
    喚到庭，而於訊問調查過程中，轉換為證人身分為調查時，
    此時其等供述之身分為證人，則檢察官自應依刑事訴訟法第
    186 條有關具結之規定，命證人供前或供後具結，其陳述始
    符合同法第158 條之3 之規定，而有證據能力；惟若檢察官
    非以證人身分傳喚而以告訴人身分傳喚到庭為訊問時，其身
    分既非證人，即與「依法應具結」之要件不合，縱未命其具
    結，純屬檢察官調查證據職權之適法行使，當無違法可言。
    是甲○○於偵查中以告訴人身分所為之陳述，縱未經具結，
    亦不違反上開證人應具結之規定，且甲○○於本院審理時，
    業已到庭作證，被告之對質詰問權亦經充分保障，揆諸前揭
    規定，應認甲○○於偵查中之陳述有證據能力。另證人楊永
    靖於偵查中向檢察官所為之陳述，業經具結且無顯不可信之
    情形存在，經採為證據，亦無礙被告程序中之彈劾詰問權利
    ，依上所述，亦應具證據能力。
二、次按被告以外之人於審判外之陳述，雖不符前4 條之規定，
    而經當事人於審判程序同意作為證據，法院審酌該言詞陳述
    或書面陳述作成時之情況，認為適當者，亦得為證據，刑事
    訴訟法第159 條之5 第1 項定有明文。本件以下所引用之各
    項供述證據，除前揭壹、一之部分外，其餘供述證據，因檢
    察官、被告於審判程序均同意作為證據（見本院卷第46頁）
    ，本院審酌前開證據作成或取得時之狀況，並無違法或不當
    情事，復經本院於審判期日依法進行調查、辯論，應均具證
    據能力，合先敘明。
貳、實體方面
一、上開犯罪事實業據被告丙○○於本院準備程序及審理中坦承
    不諱，核與證人楊永靖於偵查中證述之情節相符（見96年度
    他字第6694號卷第23頁），復有如附表所示偽造之本票影本
    1 張在卷可憑（見96年度他字第6694號卷第3 頁），堪認被
    告上開任意性自白，確與事實相符。至告訴人即證人甲○○
    雖於本院審理時具結證稱：伊僅係要求被告找擔保人，並不
    知道本票的「楊永靖」是誰簽的，伊拿到時已經簽好了，伊
    並未要求被告簽發楊永靖名義之本票云云。然查：告訴人與
    本票發票人楊永靖係於偵查庭開庭時始碰面，之前素未謀面
    ，亦不認識一節，業經告訴人甲○○及證人楊永靖陳述在卷
    （見96年度他字第6694號卷第22、23頁），倘如告訴人所述
    ，其並未要求被告簽發楊永靖名義之本票，則在被告未能償
    還款項時，告訴人理應先向證人楊永靖提示請求付款，惟由
    上開告訴人及證人所述，可知告訴人從未向楊永靖提示如附
    表所示之本票；另觀之該本票上並無記載發票人住所地址，
    則何以告訴人在不認識楊永靖之情況下，卻願意接受以楊永
    靖名義所簽發又未記載發票人住所地址之本票？顯見告訴人
    對於被告未得楊永靖同意而簽發如附表所示之本票應有所知
    悉。再者，告訴人前曾從事放貸款項之業務，並要求借款人
    簽發他人名義之本票以供借款之擔保等情事，有本院97年度
    訴字第307 號判決書及臺灣高等法院高雄分院97年度上訴字
    第1192號判決書各1 份附卷可參，並經本院依職權調閱本院
    97年度訴字第307 號卷宗核閱屬實，足見被告於本院之供述
    較為可採。至於告訴人是否另涉有教唆偽造有價證券之罪嫌
    ，自應由檢察官依法調查、偵辦。綜上所述，被告明知其未
    獲得證人楊永靖之同意，而偽造如附表所示之本票1 張，仍
    係偽造有價證券之行為，是以本件事證明確，被告犯行洵堪
    認定，應予依法論科。
二、按行為後法律有變更者，適用行為時之法律，但行為後之法
    律有利於行為人者，適用最有利於行為人之法律，刑法第2
    條第1 項定有明文。此條規定係規範行為後法律變更所生新
    舊法律比較適用之準據法，是刑法第2 條本身縱經修正，但
    因屬適用法之準據法，本身尚無比較新舊法之問題，於新法
    施行後，應一律依裁判時之現行刑法第2 條之規定，為「從
    舊從輕」之比較。又比較新舊法，應就罪刑有關之共犯、未
    遂犯、想像競合犯、牽連犯、連續犯、結合犯以及累犯加重
    、自首減輕暨其他法定加減原因（如身分加減）與加減例等
    一切情形，綜其全部罪刑之結果而為比較。查被告行為後，
    刑法部分條文於94年1 月7 日修正，同年2 月2 日經總統公
    布，自95年7 月1 日施行，而關於罰金刑最低額部分，依修
    正前刑法第33條第5 款規定：「罰金：一元以上」，修正後
    刑法第33條第5 款則規定：「罰金：新臺幣一千元以上，以
    百元計算之」，依修正後之法律，刑法所科處罰金最低額為
    新臺幣1,000 元，與修正前刑法第33條第5 款規定為銀元1
    元（依現行法規所定貨幣單位折算新臺幣條例第2 條計算，
    即新臺幣3 元）相較，自以修正前刑法第33條第5 款規定對
    行為人較為有利，是依刑法第2 條第1 項前段規定，自應適
    用修正前之刑法規定予以論處。另被告行為後，刑法施行法
    增訂第1 條之1 ，揆其立法目的，係在考量新修正之刑法施
    行後，不再適用「現行法規所定貨幣單位折算新臺幣條例」
    ，為使罰金數額趨於一致，避免衍生新舊法比較適用問題，
    以緩和實務適用法律之衝擊，於不變動罰金數額之前提下所
    為之規定，從而上開規定實具有準據法之性質，不論行為人
    之行為係在刑法修正施行前或施行後，關於刑法分則編各罪
    所定罰金之貨幣單位，應一律依該條規定予以計算，自無庸
    為新舊法之比較，併予敘明
三、核被告所為，係犯刑法第201 條第1 項之意圖供行使之用而
    偽造有價證券罪。被告偽造楊永靖署押之行為屬偽造有價證
    券之部分行為，應為偽造有價證券之行為所吸收；又行使偽
    造有價證券之低度行為，亦為偽造有價證券之高度行為所吸
    收，均不另論罪。查被告係因經濟狀況不佳始向告訴人借款
    ，告訴人明知被告急需款項，仍要求其須交付他人即證人楊
    永靖名義之本票以供擔保，被告為求順利借得款項而偽造楊
    永靖名義之本票交付告訴人，本院審酌此一犯罪原因與客觀
    環境，認為本案予以宣告法定最低度之刑，猶嫌過重，應依
    刑法第59條規定酌量減輕其刑。爰審酌被告因急需用款，始
    一時失慮而順應告訴人之要求，偽造如附表所示之本票1 張
    ，據以向告訴人借款，雖其尚未全數清償告訴人款項，然觀
    之本件欠款不多，被告亦曾多次付息，且被告於本院審理中
    亦坦承犯行，犯後態度良好等一切情狀，量處如主文所示之
    刑。另查被告上開偽造有價證券之犯行，雖係在96年4 月24
    日以前，惟本件之宣告刑為既為有期徒刑1 年8 月，依中華
    民國九十六年罪犯減刑條例第3 條第1 項第15款之規定，自
    不得依該條例予以減刑。又按緩刑之宣告，以裁判時之狀態
    為準，故犯罪在新法施行前，於新法施行之後，關於緩刑之
    宣告，當然適用新法之規定（最高法院95年第8 次刑事庭會
    議決議參照）。本件被告前未曾因故意犯罪受有期徒刑以上
    刑之宣告，有臺灣高等法院被告全國前案紀錄表一份附卷可
    按，其因一時失慮而為本件犯行，經此次偵、審教訓，當知
    所警惕，信無再犯之虞，本院認所宣告之刑以暫不執行為適
    當，依現行刑法第74條第1 項第1 款規定，併諭知緩刑4 年
    ，以啟自新。末按偽造、變造之有價證券，不問屬於犯人與
    否，沒收之，刑法第205 條定有明文。查本件被告偽造如附
    表所示之本票1 張，依前揭規定，不問屬於犯人與否，自應
    依該規定予以宣告沒收；至被告在上開本票發票人欄上偽造
    「楊永靖」之署押1 枚，因係偽造有價證券上所偽造之署押
    ，應為偽造有價證券之一部份，已因偽造有價證券之沒收而
    包括在內，自無庸再依刑法第219 條為沒收之諭知，併此敘
    明。
四、公訴意旨另認：被告持上開偽造之有價證券向告訴人借款，
    涉有刑法第339 條第1 項之詐欺取財罪嫌云云。惟按刑法第
    339 條第1 項詐欺罪之成立，以意圖為自己或第三人不法所
    有，以詐術使人將本人或第三人之物交付為要件；而所謂以
    詐術使人交付，必須被詐欺人因其詐術而陷於錯誤，若其所
    用方法，不能認為詐術，亦不致使人陷於錯誤，即不構成該
    罪（最高法院46年臺上字第260 號判例意旨參照）。查本件
    被告向告訴人借款後，仍有支付告訴人借款利息之情事，除
    據被告供承在卷外，亦與告訴人於本院證述情節一致（見本
    院卷第32、33頁），則被告係因之後無償還借款之能力，始
    未如期還款，顯見被告在借款當時，並無不法所有意圖；況
    告訴人係因朋友信任關係，始借款予被告，亦經其於本院證
    述在卷（見本院卷第31頁），雖被告簽發並交付楊永靖為發
    票人之本票予告訴人，然此一行為係應告訴人之要求，已如
    前述，是實難認被告行使上開偽造之本票係屬施用詐術之行
    為，亦難認告訴人有因此行為而陷於錯誤，揆諸前揭說明，
    被告之行為即不構成詐欺取財罪。此外，復查無其他積極之
    證據足以證明被告有公訴意旨所述之詐欺取財犯行，惟公訴
    人認此部分與上開經起訴論罪科刑部分，有修正前刑法第55
    條後段牽連犯之裁判上一罪關係，故就此部分不另為無罪之
    諭知，附此敘明。
據上論斷，應依刑事訴訟法第299 條第1 項前段、刑法第2 條第
1 項前段、第201 條第1 項、第205 條、第59條、第74條第1 項
第1 款，刑法施行法第1 條之1，判決如主文。
本案經檢察官陳建州到庭執行職務。
中    華    民    國    98    年    10    月    14    日
                  刑事第十三庭  審判長 法  官  黃蕙芳
                                       法  官  許仁豪
                                       法  官  王宗羿
以上正本證明與原本無異。
如不服本判決應於收受送達後10日內向本院提出上訴書狀，並應
敘述具體理由；如未敘述上訴理由者，應於上訴期間屆滿後20日
內向本院補提理由書（均須按他造當事人之人數附繕本）「切勿
逕送上級法院」。
中    華    民    國    98    年    10    月    14    日
                                       書記官   蔡毓琦
附錄論罪科刑法條：
中華民國刑法第201條
意圖供行使之用，而偽造、變造公債票、公司股票或其他有價證
券者，處3 年以上10年以下有期徒刑，得併科3千元以下罰金。
行使偽造、變造之公債票、公司股票或其他有價證券，或意圖供
行使之用，而收集或交付於人者，處1 年以上7 年以下有期徒刑
，得併科3千元以下罰金。
附表：
┌──┬───┬────┬─────┬────┐
│票據│發票人│票據號碼│ 票面金額 │ 發票日 │
│種類│      │        │（新臺幣）│        │
├──┼───┼────┼─────┼────┤
│本票│楊永靖│CH453584│  ６萬元  │民國91年│
│    │      │        │          │12月14日│
└──┴───┴────┴─────┴────┘


司法院資訊處製作；財團法人民間司法改革基金會備份。
